臺灣臺中地方法院民事判決　九十二年度重訴字第六四一號
　　原　　　告　　乙○○
　　被　　　告　　甲○○
　　訴訟代理人　　劉喜律師
　　複 代 理人　　丙○○
右當事人間請求確認抵押權不存在等事件，經本院於民國九十三年六月十七日言詞辯
論終結，判決如左：
    主      文
原告之訴駁回。
訴訟費用由原告負擔。
    事      實
甲、原告方面：
  壹、聲明：
    一確認被告就原告所有坐落台中縣豐原市○○段二五─一七地號土地、地目田、
      面積七七二平方公尺（下稱系爭土地），於民國九十一年六月二十一日向台中
      縣豐原地政事務所為登記字號豐登字第一一○一五○號、權利價值本金最高限
      額新台幣（下同）陸佰萬元之抵押債權肆佰柒拾萬元及自九十一年十二月十六
      日起至清償日止按年息百分之六計算之利息，並違約金貳拾萬元不存在。
    二被告應將前開抵押權（下稱系爭抵押權）登記辦理塗銷。
    三鈞院九十二年度執春字第二九五一○號拍賣抵押物強制執行事件，就原告所有
      系爭土地所為之強制執行程序（下稱系爭拍賣抵押物強制執行程序）應予撤銷
      。
  貳、陳述：
    一原告於九十一年二月二日首次向被告借款，被告即要求原告簽發面額貳佰萬元
      本票，惟被告迄今均未交付分文。原告復於九十一年六月十七日，以其所有之
      系爭土地，欲向被告抵押借貸肆佰萬元，被告除取得設定抵押登記所需資料外
      ，並要求原告先當場簽立借款金額為陸佰萬元之借據及同面額之本票各一紙，
      另被告當場提出其空白支票簿一本，要求原告在其中二紙空白支票後背書及於
      二支票根處簽名，原告質疑被告之要求，被告當時稱「你簽就對了，抵押登記
      完畢，錢就借給你」，原告急需金錢周轉，未敢拂逆，但自九十一年六月二十
      一日辦理系爭抵押權設定登記後至今，被告並未交付原告所貸與之金錢肆佰萬
      元。
    二原告乃於九十一年十一月十三日，為被告應交付系爭借款或應塗銷系爭抵押權
      登記事找被告理論，被告雖答應塗銷，但要求原告就九十一年六月十七日所借
      陸佰萬元，須於同年十二月十五日前清償肆佰柒拾萬元，被告始願無條件塗銷
      系爭抵押權登記，原告受教育不多，見所簽立借款金額為陸佰萬元之借據及同
      面額之本票各一紙，並原告之相關證件及所有權狀均為被告所持有，不得翻身
      ，才思慮未周下而於協議書（下稱系爭協議書）上簽名，詎被告竟持系爭借據
      及抵押權設定契約書等文件向鈞院聲請准為拍賣系爭抵押土地。
    三而本件原告請求確認兩造之系爭抵押債權不存在乙節，為消極確認之訴，原告
      主張權利自始不發生者，其舉證責任與積極確認之訴相反，應由主張權利發生
      之被告負舉證責任，今被告抗辯主張已交付陸佰萬元借款予原告，自應就交付
      事實，負舉證之責。
    四綜上所述，被告就其所主張已交付陸佰萬元借款予原告之事實，既未能舉證以
      實其說，兩造即無抵押借款之事，被告自有塗銷系爭抵押權登記之義務，且系
      爭拍賣抵押物強制執行程序亦應予以撤銷，為此請求判決如訴之聲明所示。
  參、對被告抗辯所為之陳述：
    一原告承認曾於九十一年二月二日簽發面額貳佰萬元之本票予被告，對被告承諾
      願清償該貳佰萬元，故對該筆債務並無意見。
    二被告主張之面額壹佰萬元及捌拾萬元支票二紙，係被告於設定系爭抵押權時，
      要求原告在其所簽發之該二紙支票上背書，始願意借款予原告，惟實際上原告
      根本沒有經手持有系爭二紙支票，被告亦未借款予原告。
    三被告如有抵押借款予原告，原告均親自出面，應親自交由原告收受，其與人勾
      串，交付系爭二紙支票予未經原告同意之人收取，顯有以此謀詐奪取原告所有
      之系爭土地。又鈞院八十九年度重訴字第九四九號判決中並載有「原告係先後
      向證人王世俊借貸二百萬元，已清償一百萬元，但並未向被告甲○○為任何借
      貸」，綜上可知，兩造間並無任何債之關係，原告亦未自被告處取得分文。
  肆、證據：提出土地登記謄本、協議書影本、鈞院九十二年度拍字第一二八九號民
      事裁定影本、鈞院九十二年度執字第二九五一○號九十二年八月二十日測量費
      繳納收據通知函文影本、鈞院八十九年度重訴字第九四七號判決影本、本票影
      本、抗告狀影本、台灣高等法院台中分院九十二年度抗字第二七四號民事裁定
      影本各一份為證；及聲請鈞院發函向銀行查詢系爭二紙支票係由何人提示兌領
      ；並聲請訊問證人潘明慧、黃文生。
乙、被告方面：
  壹、聲明：原告之訴駁回。
  貳、陳述：
    一原告另案對被告所提起鈞院八十九年度重訴字第九四七號民事判決，雖認被告
      就原告所有系爭土地於八十三年十月二十一日向台中縣豐原地政事務所所為登
      記字號豐登字第一四六一三七號、及八十四年二月三日所為登記字號豐登字第
      一○四三七四號、權利價值各為陸佰萬元之抵押債權不存在，被告應將前開抵
      押權登記辦理塗銷，並鈞院八十九年度執字第一八○○五號拍賣抵押物強制執
      行程序應予撤銷。但查該判決係針對八十三年十月二十一日及八十四年二月三
      日所設定權利價值各為陸佰萬元之抵押權登記，與本件係九十一年六月二十一
      日抵押權登記，係屬不同之抵押權，故自非原判決既判力所及，亦非同一事實
      。而兩造於九十一年二月二日同意以私下進行和解方式解決，故被告才未對前
      開判決提起上訴，並非認為前案所判決被告對原告「不具抵押債權」之認定係
      屬正確。俟經兩造於九十一年二月二日計算後合意，原告向被告所借款項以貳
      佰萬元計，由原告於九十一年二月二日開立發票日為同日、面額貳佰萬元、票
      號第0000000號本票一紙交付被告，以作為付款之用。原告於九十二年
      十月二十七日開庭時，並已承認其於九十一年二月二日間已承諾願清償被告貳
      佰萬元，原告對這筆貳佰萬元債務無意見等情，足見原告就系爭抵押權登記，
      自認對被告負有貳佰萬元債務。
    二嗣後，原告又向被告借壹佰萬元及捌拾萬元，被告開立發票日為九十一年六月
      二十六日、付款人為台中縣大里市農會、票號為第0000000號、面額為
      壹佰萬元、及發票日為九十一年六月三十日、付款人為台中縣大里市農會、票
      號為第0000000號、面額為捌拾萬元之支票各一紙，用以付款給訴外人
      ，因原告係向被告借款而由被告簽發支票作為交付借款，故該兩紙支票背面都
      有原告之背書，且原告已承認其有在系爭二紙支票背面處背書及在被告之支票
      存根上簽名等情，該二紙面額合計壹佰捌拾萬元之支票，業已兌現，此並由鈞
      院向台中縣大里市農會函查，確認發票人為被告之系爭二紙支票均已兌現，則
      上述壹佰捌拾萬元支票款業已付清，則原告顯已向被告借得該款，故原告辯稱
      其簽名係未敢拂逆被告及原告未取得借款云云，並不符事實。
    三系爭二紙支票背面既均由原告背書，則原告究竟是將支票直接或間接方式交給
      訴外人潘明慧、黃文生，或原告與訴外人潘明慧、黃文生間之原因關係，均與
      被告無關。又訴外人潘明慧在鈞院證稱伊不認識原告及被告等情，並不影響原
      告收受被告支票後，原告已在支票背面背書之事實，更不影響被告已兌現支票
      之事實，故不論原告係直接將該壹佰萬元支票交付潘明慧或是潘明慧輾轉自第
      三人處取得該壹佰萬元支票，均屬被告已將該支票款借給原告。
    四依九十一年六月二十一日登記之抵押權設定契約書所約定，原告應於九十一年
      九月三十日清償借款，但原告卻違反約定，不但未予清償借款本金，且利息亦
      無支付，故兩造再於九十一年十一月十三日協商，原告就積欠之參佰捌拾萬元
      本金及利息、違約金等等，合計同意給付肆佰柒拾萬元，並約定應於九十一年
      十二月十五日清償肆佰柒拾萬元，兩造並書立九十一年十一月十三日協議書，
      且由原告所找來之訴外人蔡信雄為該協議書之見證人。原告所主張九十一年十
      一月十三日所簽立之「協議書」尚不符事實云云，並不正確，且按清償期經過
      後，兩造既然進而約定原告應還款肆佰柒拾萬元給被告，則「有欠款」係屬「
      常態事實」，「沒有欠款」卻書寫願付款係屬「變態事實」，則原告所主張「
      有寫協議書表示願付款，但協議書內容不符事實」者顯係「變態事實」，應由
      原告負舉證責任。再者，系爭協議書確實為原告自己所簽，且當時所有權狀及
      相關證件均由原告自己保管，並無原告所述，原告的證件、權狀均由被告持有
      ，原告不得已而簽立系爭協議書等情。
  參、證據：提出借據影本一份、本票影本一紙、支票影本二紙、協議書影本、最高
      法院八十四年度台上字第一七二七號判決影本、和解書影本各一份為證；並聲
      請鈞院發函向台中縣大里市農會仁化辦事處查詢該農會支票存款戶甲○○甲存
      帳戶第000000000號所開立支票號碼ＡＣ0000000號面額壹佰
      萬元支票、及支票號碼ＡＣ0000000號面額捌拾萬元支票各一紙，是否
      均已兌現。
丙、本院依職權調取本院九十二年度執字第二九五一○號拍賣抵押物執行卷宗。
    理      由
一、按訴狀送達後，原告不得將原訴變更或追加他訴，但有被告同意者，不在此限。
    民事訴訟法第二百五十五條第一項第一款定有明文。經查，原告原起訴請求確認
    系爭抵押債權不存在，及被告應將系爭抵押權登記辦理塗銷，嗣於起訴狀送達後
    ，尚追加請求系爭拍賣抵押物強制執行序應予撤銷，而被告已同意原告為該訴之
    追加，參諸首揭規定，應予准許，合先敘明。
二、再者，原告主張：本院八十九年度重訴字第九四七號民事判決已認被告就原告所
    有系爭土地於八十三年十月二十一日向台中縣豐原地政事務所所為登記字號豐登
    字第一四六一三七號、及八十四年二月三日所為登記字號豐登字第一○四三七四
    號、權利價值各為陸佰萬元之抵押債權不存在，被告應將前開抵押權登記辦理塗
    銷，並本院八十九年度執字第一八○○五號拍賣抵押物強制執行程序應予撤銷，
    又該判決並載有「原告係先後向證人王世俊借貸二百萬元，已清償一百萬元，但
    並未向被告甲○○為任何借貸」，可知兩造間並無任何債之關係，原告亦未自被
    告處取得分文等語。惟查該判決係針對兩造就系爭土地於八十三年十月二十一日
    及八十四年二月三日所設定權利價值各為陸佰萬元之抵押權登記，與本件係九十
    一年六月二十一日抵押權登記，係屬不同之抵押權，並非同一事實，故本件自非
    該判決既判力所及，本件之事實認定自不受該判決之拘束，亦先敘明。
三、本件原告於九十一年六月十七日，以其所有之系爭土地，欲向被告抵押貸款肆佰
    萬元，乃當場簽立借款金額為陸佰萬元之系爭借據及同面額之本票各一紙予被告
    ，原告並於九十一年六月二十一日就系爭土地辦理權利價值為陸佰萬元之最高限
    額抵押權予被告；其後兩造於九十一年十一月十三日商談上開借款事宜時，原告
    復簽立系爭協議書一紙予被告；又被告現已持系爭借據及抵押權設定契約書等文
    件向本院聲請准為拍賣系爭抵押土地，並聲請本院以系爭強制執行程序拍賣系爭
    土地之事實，有原告提出之土地登記謄本、協議書影本、本院九十二年度拍字第
    一二八九號民事裁定影本、本院九十二年度執字第二九五一○號九十二年八月二
    十日測量費繳納收據通知函文影本、本票影本各一份，及被告提出之借據影本、
    本票影本、協議書影本各一份為證，並經本院依職權調閱本院九十二年度執字第
    二九五一○號拍賣抵押物執行卷宗查明屬實，復為兩造所不爭執，應堪信為真實
    。惟兩造就(1)系爭抵押債權是否存在（即被告有無交付系爭借款予原告）？(2)孰
    應就被告有無交付抵押借款予原告之事實負舉證之責？(3)被告就系爭抵押權登記
    應否辦理塗銷？(4)系爭強制執行程序應否撤銷？等節爭執甚烈，應為本件首應審
    究之點，分別說明如下。
四、有關系爭抵押債權是否存在部分：
  (一)原告主張：原告於九十一年六月十七日向被告抵押借款陸佰萬元，被告迄未交付
    分文等語；惟為被告所否認，並以：被告確有交付借款，否則何以原告會先後簽
    立系爭借據及系爭協議書予被告等語置辯。
  (二)按確認法律關係之訴，非原告有即受確認判決之法律上利益者，不得提起之，民
    事訴訟法第二百四十七條第一項前段定有明文。所謂「即受確認判決之法律上利
    益」，須因法律關係之存否不明確，致原告在私法上之地位有受侵害之危險，而
    此項危險得以對於被告之確認判決除去之者，始為存在，最高法院著有二十七年
    上字第三一六號民事判例可資參照。本件原告主張兩造間之系爭抵押債權不存在
    乙節，惟為被告所否認，是兩造就系爭抵押債權是否存在顯有爭執，故應認原告
    有即受確認判決之法律上利益，合先敘明。
  (三)復按稱消費借貸者，謂當事人一方移轉金錢或其他代替物之所有權於他方，而約
    定他方以種類、品質、數量相同之物返還之契約。民法第四百七十四條第一項定
    有明文。準此，當事人如主張有金錢借貸關係存在，須就其發生所須具備之特別
    要件即金錢之交付及借貸意思表示互相一致負舉證之責任。經查：
    1.被告主張：原告於九十一年六月十七日向被告抵押借款陸佰萬元，被告確有交
      付借款等語；而原告就其於該時曾向被告借款陸佰萬元之事實固不爭執，惟否
      認其未曾取得系爭借款。是兩造就其二人於該時已訂立系爭消費借貸契約之事
      實並不爭執，應可認定。而被告主張其有交付系爭借款予原告乙節，既為被告
      所否認，依前開說明，被告自應就其已交付系爭借款予原告之事實負舉證之責
      。
    2.被告乃提出系爭借據影本及系爭協議書影本各一份為證，而系爭借據及系爭協
      議書確為原告所簽立乙節，前已認定。按私文書經本人或其代理人簽名、蓋章
      或按指印或有法院或公證人之認證者，推定為真正。民事訴訟法第三百五十八
      條第一項定有明文。本件被告所提出系爭借據及系爭協議書上原告之簽名及印
      文，原告並不否認其真正，依前揭說明，應推定該系爭借據及系爭協議書之形
      式上均為真正。
    3.再觀諸系爭借據係記載：「茲提供擔保物（詳如抵押權設定契約書）向（空白
      ）借到新台幣陸佰萬元整約定條件如下：一借款期間：自民國91年６月日起
      至91年９月日止。．．．借款人：乙○○（簽名、蓋章）．．．中華民國91
      年６月日」等語，依其文義，自可認定原告已取得系爭陸佰萬元借款，是兩
      造間之系爭消費借貸契約應已於九十一年六月十七日成立生效。又依系爭協議
      書係記載：「立協議書人：乙○○以下簡稱甲方、甲○○以下簡稱乙方，甲乙
      方以座（坐）落於豐原市○○段二五─一七地號土地（即系爭土地）設定抵
      押權協議方案如后。一甲方將座（坐）落於豐原市○○段二五─一七地號土地
      （即系爭土地），向乙方貸款新台幣陸佰萬元整，經甲乙方達成協議於中華
      民國九十一年十二月十五日給付新台幣佰柒拾萬元整清償土地貸款事宜，乙
      方將無條件將土地設定抵押權塗消（銷），甲乙方絕無異議，．．．附註：
      甲方屆時若違約無法給付乙方款項，將以借貸金額新台幣佰柒拾萬元整計息
      及違約金，金額為新台幣貳拾萬元整。立協議書人、甲方：乙○○（簽名、蓋
      章）．．．中華民國91年月日」等語，依其文義，亦可認定原告截至九十
      一年十一月十三日簽立系爭協議書時，就系爭借款尚欠被告肆佰柒拾萬元。
    4.原告雖主張：其迄未取得系爭借款等語，然為被告所否認，依舉證責任分配之
      原則，原告應就其所主張其迄未取得系爭借款之事實，負舉證之責。惟原告就
      此部分主張，迄未能提出反證以實其說，難以遽採。而被告既已就其已交付系
      爭陸佰萬元借款予原告之事實盡舉證之責，前已敘明，被告再就此部分事實舉
      出：原告於九十一年二月二日間已承諾願清償被告貳佰萬元；又原告再向被告
      借款壹佰萬元及捌拾萬元時，被告乃開立系爭面額各為壹佰萬元及捌拾萬元之
      支票各一紙予原告，原告並已就系爭二紙背書後轉讓訴外人提示兌領等之事實
      為證，本院就此部分證據即無再為調查及審酌之必要，附此敘明。
    5.又原告亦未主張及證明其於九十一年十一月十三日以後曾就系爭借款向被告清
      償任何款項之事實，依上說明，應認原告就系爭借款尚欠被告肆佰柒拾萬元及
      利息、違約金。
  (四)綜上各節，原告就系爭借款既尚欠被告肆佰柒拾萬元及利息、違約金，原告請求
    確認系爭抵押債權不存在，即無理由，不應准許。
五、有關被告就系爭抵押權登記應否辦理塗銷及系爭強制執行程序應否撤銷部分：
  (一)原告復主張：兩造既無抵押借款之事，被告自有塗銷系爭抵押權登記之義務，且
    系爭強制執行程序亦應予以撤銷等語；惟為被告所否認。
  (二)按最高限額抵押契約定有存續期間者，其期間雖未屆滿，然若其擔保之債權所由
    生之契約已合法終止或因其他事由而消滅，且無既存之債權，而將來亦確定不再
    發生債權，其原擔保之存續期間內所可發生之債權，已確定不存在，依抵押權之
    從屬性，應許抵押人請求抵押權人塗銷抵押權設定登記。最高法院著有八十三年
    度台上字第一○五五號判例可資參照。又按執行名義無確定判決同一之效力者，
    於執行名義成立前，如有債權不成立或消滅或妨礙債權人請求之事由發生，債務
    人亦得於強制執行程序終結前提起異議之訴。強制執行法第十四條第二項亦定有
    明文。經查：本件原告於九十一年六月二十一日就系爭土地辦理權利價值為陸佰
    萬元之最高限額抵押權予被告，且原告就系爭借款迄今尚欠被告肆佰柒拾萬元及
    利息、違約金等情，前均已敘明，依上說明，系爭抵押權所從屬之債權既仍存在
    ，系爭抵押權即仍合法存在，原告自無從請求被告塗銷系爭抵押權登記，故原告
    主張：被告有塗銷系爭抵押權登記之義務等語，即屬無據。且原告以系爭抵押債
    權不存在為由，依強制執行法第十四條第二項之規定，請求系爭拍賣抵押物強制
    執行程序應予撤銷，亦於法無據。
六、從而，原告請求確認系爭抵押債權不存在，及被告應將系爭抵押權登記辦理塗銷
    ，並系爭拍賣抵押物強制執行程序應予撤銷，均無理由，應予駁回。
七、因本案事證已臻明確，兩造其餘攻擊防禦方法及舉證，於判決結果不生影響毋庸
    逐一論列，附此敘明。
八、據上論結，本件原告之訴為無理由，依民事訴訟法第七十八條，判決如主文。
中　　　華　　　民　　　國　　九十三　　年　　　七　　　月　　  五　  　日
                                    臺灣臺中地方法院民事第四庭
~B法　　　官　許秀芬
右為正本係照原本作成
如不服本判決，應於判決送達後二十日內，向本院提出上訴狀。
中　　　華　　　民　　　國　　九十三　　年　　　七　　　月　　  五　  　日
~B法院書記官
